臺北高等行政法院判決
　　　　　　　　　　　　　　　　　　 95年度訴字第02916號
　　　　　　　　　　　　　　　.
原　　　告　晉城建設實業有限公司
代　表　人　甲○○（董事）
訴訟代理人　林健智律師（兼送達代收人）
　　　　　　曾威龍律師
被　　　告　宜蘭縣政府
代　表　人　乙○○（縣長）
訴訟代理人　丁○○
　　　　　　林國漳律師（兼送達代收人）
上列當事人間因採取土石事件，原告不服經濟部中華民國95年6
月30日經訴字第09506170940號訴願決定，提起行政訴訟。本院
判決如下：
    主  文
訴願決定及原處分均撤銷。
被告應依本判決之法律見解，就原告民國九十四年六月二十二日
土石採取申請案，為適法之處分。
原告其餘之訴駁回。
訴訟費用由被告負擔。
　　事  實
緣原告前於民國（下同）94年5月5日檢送土石採取申請書、土石
採取計畫書及水土保持計畫書等相關文件，向被告申請於宜蘭縣
員山鄉○○段粗坑小段第474、475、476、477號山坡地保育區林
業用地（下稱系爭土地）上採取土石，經被告審查，以本案申請
採取土石區面積16.284公頃，不符合非都市土地使用管制規則（
下稱管制規則）第6條第3項附表一林業用地事業計畫使用面積不
得超過2公頃及土石採取法第14條違反主管法令情事之規定，以
94年6月9日府工水字第0940056094號函駁回其申請。嗣原告以94
年6月20日晉城字第0940000620號函向被告提出申復（被告收文
日期為94年6月22日），主張：「．．二、查管制規則第52條之1
規定，申請擬具之興辦事業計畫（土石採取計畫）土地位屬山坡
地範圍內者，其面積不得少於10公頃，依法並無不合。三、另查
管制規則第6條係規定土地依原編定及使用類別使用之容許項目
，本案規模已達第11條第1項第7款之規定，依法應變更為特定專
用區礦業用地。貴府依第6條林業用地容許採取土石不得超過2公
頃之規定退回本案，實乃誤解。四、本案若經貴府許可土石採取
，本公司自當依規定辦理使用分區及使用地類別變更。」等語，
請被告依法受理審查。被告遂於94年8月11日至現場會勘，作成
會勘結論（五、綜合意見）：「本案請依行政院經濟建設委員會
於94年1月19日通過國土復育策略方案暨行動計畫第12條，高海
拔山區、中海拔山區、低海拔山區、海岸地區及嚴重下陷地區之
公有土地，不得新辦出租或放租，由主辦業務單位（工務局水利
課）函文財政部國有財產局予以釐清。」嗣財政部國有財產局（
下稱國有財產局）以94年10月5日台財產局管字第0940027807號
書函復以：「．．二、本案474、475、476、477地號土地，前經
本局台灣北區辦事處宜蘭分處分別於93年11月、93年4月、93年8
月間核發『國有非公用土地同意規劃申請土石採取證明書』予晉
城公司在案，期限至94年11月、95年4月、95年8月止。是該4筆
國有土地並無新辦出租或放租情形．．」。被告乃以94年10月27
日府工水字第0940127848號函，請原告就所提書件、圖說予以補
正，並擬具「農地變更使用說明書」等送被告辦理。原告於94年
11月23日以94晉字第1123-1號函送修正後之土石採取計畫書及農
地變更使用說明書，經被告以系爭94年12月30日府工水字第0940
077532號函復原告，略以系爭土地因係位處山坡地保育區林業用
地，不予同意土石採取申請。原告不服，提起訴願，遭決定駁回
，遂向本院提起行政訴訟。茲摘敘兩造訴辯意旨如次：
甲、原告方面：
一、聲明：求為判決
１、訴願決定及原處分均撤銷。
２、命被告應將原告申請之土石採取許可案件報請經濟部審核。
３、訴訟費用由被告負擔。
二、陳述：
１、原處分及訴願決定違反信賴利益保護原則：
  (1)原告係於93年3、7、10月間向國有財產局台灣北區辦事處宜
    蘭分處（下稱宜蘭分處）申請核發「國有非公用土地同意規
    劃申請土石採取證明書」（下稱「同意規劃申請土石採取證
    明書」，經該分處依「國有非公用土地土石採取案件處理要
    點」審核通過，並於93年4月5日、93年8月16日、93年11月
    17日核發「同意規劃申請土石採取證明書」。
  (2)被告及訴願決定機關所依據之「國土復育策略方案暨行動計
    畫」，係行政院經濟建設委員會於94年1月19日核定，則原
    告在該計畫核定通過前，取得公有土地管理機關國有財產局
    出具之「同意規劃申請土石採取證明書」，依信賴保護原則
    ，被告不得認原告違反上開嗣後核定通過之計畫。況該計畫
    並非法令，對原告申請土石採取並無拘束力。
２、原處分及訴願決定違反法律保留原則：
  (1)按土石採取法第14條規定所謂「無違反法令情事者」，乃指
    中央法規標準法第2條及第3條規定，而依同法第4條及第7條
    規定，「國土復育策略方案暨行動計畫」並非中央法規標準
    法第3條及第7條之命令，其乃行政院經濟建設委員會提案，
    經行政院第2924次院會核定通過，並非各機關依其法定職權
    或基於法律授權訂定，且未送立法院。是該計畫既非法律，
    亦非命令，依中央法規標準法第5條第2款、第4款及第6條規
    定，被告以其作為限制原告申請土石採取之依據，有違法律
    保留原則。
  (2)「國土復育策略方案暨行動計畫」之法律定性應為國土復育
    條例法案之草擬，如依其性質定性，應屬行政計畫之一種，
    惟該法案未經立法前，對人民權利應無拘束力：
    依「國土復育策略方案暨行動計畫」95年1月23日（修正
      版）伍、五特別立法之訂定國土復育條例記載：「國土復
      育為長期計畫，其間甚多工作除依本策略方案持續推動外
      ，其中如土地使用管制、徵收、補償、生活照顧、原住民
      特許經營、財源籌措等有關人民權益及政府新設權責部分
      ，更需有特定的法源依據，故應訂定『國土復育條例』特
      別法，以為執行之依據。」。
    依上開修正版即可佐證「國土復育策略方案暨行動計畫」
      之法律性質應為國土復育條例法案之草擬，性質上應屬行
      政機關施政方針之行政計畫之一種，故該計畫未經立法院
      通過而成為中央法規標準法之法律前，不得限制人民權利
      。
３、就土石採取事件，土石採取法及「國有非公用土地土石採取
    案件處理要點」為其特別法，被告應依該法為判斷依據，而
    「國土復育策略方案暨行動計畫」與系爭土地屬山坡地保育
    區林業用地，並非拘束土石採取之法令：
  (1)系爭土地雖屬山坡地保育區林業用地，惟其所在地區於87年
    4月間由經濟部礦業司及台灣省礦務局共同委託財團法人國
    立台北技術學院文教基金會研究規劃「宜蘭縣員山鄉粗坑地
    區陸地砂石專用區開發規劃計畫報告書」（下稱報告書）、
    「宜蘭縣員山鄉粗坑地區陸地砂石專用區開發規劃計畫環境
    影響說明書」（下稱環境影響說明書），該報告書、說明書
    亦認定系爭土地雖屬山坡地保育區林業用地，惟於其上採取
    土石乃適合。故被告及訴願決定機關以系爭土地屬山坡地保
    育區林業用地，否准原告所請，顯有違誤。
  (2)原告依「土石採取規則」向國有財產局申請為土石採取，經
    其審查符合「國有非公用土地土石採取案件處理要點」，核
    發「同意規劃申請土石採取證明書」。另依國有財產局94年
    10月5日台財產局管字第0940027807號書函說明二所載：「
    本案474、475、476、477地號土地，前經本局台灣北區辦事
    處宜蘭分處分別於93年11月、93年4月、93年8月間核發『國
    有非公用土地同意規劃申請土石採取證明書』予晉城公司在
    案，期限至94年11月、95年4月、95年8月止。是該4筆國有
    土地並無新辦出租或放租情形．．」等語，原告並無違反「
    國土復育策略方案暨行動計畫」不得新辦出租或放租之規定
    。
  (3)關於土石採取事件，如主管機關審查符合土石採取法及「國
    有非公用土地土石採取案件處理要點」，即須許可採取，至
    「國土復育策略方案暨行動計畫」及系爭土地屬山坡地保育
    區林業用地，並非其審查許可與否之依據。又上開報告書業
    經經濟部採為「砂石開發供應方案」，並報行政院89年5月9
    日台89經字第13317號准予備查在案，經經濟部礦務局發行
    宣導手冊說明，可佐證原告於系爭土地為陸砂採取，乃合乎
    主管機關之施政方案。
４、訴願決定稱「國土復育策略方案暨行動計畫」於94年1月19
    日核定通過後，依該計畫第伍大點一之（一）之12規定，國
    有財產局配合上開行政院之政策是否再進一步核發「國有非
    公用土地土石採取使用同意書」予原告採取土石，已不無疑
    義云云，惟：
  (1)國有財產局是否核發「國有非公用土地土石採取使用同意書
    」予原告，係該局於原告提出申請時，依「國有非公用土地
    土石採取案件處理要點」規定審查後所為決定，與被告依土
    石採取法之審查不同，且事涉該局之職權，與原告無關，訴
    願決定所稱顯屬不當。
  (2)參照宜蘭分處代表於訴願決定時證稱，略以：「於國有土地
    申請採取土石，依『國有非公用土地土石採取案件處理要點
    』係分兩階段處理，第1階段為規劃的同意，任何人只要符
    合規定，就可以向本局申請核發『國有非公用土地同意規劃
    申請土石採取證明書』，再向主管機關申請採取土石；第2
    階段為使用的同意，經主管機關核准採取土石後，再向本局
    申請核發『國有非公用土地土石採取使用同意書』後，才可
    以正式開採；又國有財產局為配合行政院之政策，對於94年
    1月19日『國土復育策略方案暨行動計畫』核定通過前已取
    得同意規劃或使用者，將繼續處理至結案時為止，在94年1
    月19日以後申請者，則不再受理」等語，業已明確表明其立
    場。況國有財產局94年10月5日財產局管字第0940027807號
    書函說明二亦明確表明其核准系爭土地並無違反行政院核定
    之「國土復育策略方案暨行動計畫」。
  (3)「國土復育策略方案暨行動計畫」第伍大點一之（一）之12
    並非土石採取法第14條規定被告應審查之範圍：
    土石採取法第9條規定：「申請之土石採取區土地為公有
      者，土地管理機關得出租或同意使用，並收取租金或使用
      費。前項租金或使用費，除海堤區域以外之海域採取土石
      免計收外，依該管理機關規定辦理。」系爭土地所有權屬
      中華民國所有，由國有財產局管理，而原告業已取得該局
      核發之「同意規劃申請土石採取證明書」，即已符合土石
      採取法第9條規定，取得土地管理機關之出租或同意使用
      。
    「國土復育策略方案暨行動計畫」第伍大點一之（一）之
      12，乃針對高、中、低海拔山區之公有土地，不得新辦理
      出租或放租。系爭土地屬國有財產局管理，且原告已取得
      「同意規劃申請土石採取證明書」，即無該計畫第伍大點
      一之（一）之12之適用。況依國有財產局94年10月5日台
      財產局管字第0940027807號書函說明二所載，原告申請土
      石採取許可，並無違反該計畫第伍大點一之（一）之12之
      規定。
  　又「國土復育策略方案暨行動計畫」第伍大點一之（一）
      之12乃土石採取法第9條規定之宣示，且對於本案土石採
      取是否符合土石採取法第9條規定，屬國有財產管轄範圍
      ，並非被告依土石採取法第14條規定就水利、漁業、水土
      保持、交通、環境保護及土地使用管制等審核項目。是以
      該計畫乃國有財產局之審查權限，非被告審查原告土石採
      取許可之審查管轄權限，被告誤認其有此審查權限，顯屬
      違誤。
５、訴願決定復稱依「國土復育策略方案暨行動計畫」第伍大點
    一之（一）之6規定，在被告尚未就所轄高、中、低海拔山
    坡地之各項土地使用計畫及容許使用項目完成全面性檢討前
    ，不同意原告於山坡地保育區林業用地申請土石採取云云，
    惟參照上開報告書、環境影響說明書已評估系爭土地規劃土
    石採取，對於環境、水利、交通、地形、空氣、生態、景觀
    等各項評估後，認該土地適合土石採取，被告以未就該土地
    提出使用計畫及容許使用項目完成全面性檢討前，否准原告
    所請，顯有違誤。況「國土復育策略方案暨行動計畫」並非
    法令，已見前述，且該計畫自94年1月19日行政院院會通過
    至今，被告並未依第伍大點一之（一）之6作各項土地使用
    計畫及容許使用項目之全面性檢討之規劃，如該土地使用計
    畫及容許使用項目未完成檢討前，是否對任何土石採取事件
    皆不能申請核准，如此推論顯屬矛盾。
６、實際上，本件應依經濟部礦業司代表於訴願決定之陳述為準
    ，參照其陳述：「申請採取土石之審核程序，首先係依土石
    採取法第10條之規定審查其書件是否齊全，書件齊全後，次
    依同法第13條審查各項書件之記載是否完備，如有記載不完
    備者，則通知申請人於30日內補正；再依同法第14條實地勘
    查，依申請人所檢付之計畫書，依法審核認定其有無違反主
    管法令（包括水利、漁業、水土保持、交通、環境保護及土
    地使用管制等）；審查通過者，發給土石採取許可證」等語
    。被告及訴願決定機關以系爭土地屬山坡地保育區林業用地
    及依「國土復育策略方案暨行動計畫」為由，否准原告所請
    ，顯屬違誤。又對於原告在系爭土地擬具之興辦事業計畫（
    土石採取）涉及管制規則、土石採取法等法令申請流程、被
    告及經濟部礦務局審核之權限等，可傳訊經濟部礦務局土石
    採取組科長丙○○出庭說明，以釐清本件疑點。
７、申請由林業用地變更為特定專用區礦業用地之程序，須先取
　　得興辦事業計畫核准文件（即土石採取許可）後，再向主管
　　機關申請變更地目：
  (1)依管制規則第27條附表三林業用地允許地目變更為特定專用
    區。次依管制規則第28條第1項第3款規定，申請使用地變更
    編定，檢附興辦事業計畫核准文件，向土地所在地直轄市或
    縣（市）政府申請核准，並依規定繳納規費。本件欲由林業
    用地變更為礦業用地，須先取得被告之土石採取許可核准文
    件後，再依管制規則第28條第1項第3款規定，檢附土石採取
    許可核准文件向主管機關申請地目變更為礦業用地。
  (2)依經濟部93年7月16日經礦字第09300569500號函說明二所載
    ：「申請土石採取許可者備具土石採取法第10條第1項各款
    規定書件，向縣（市）主管機關提出申請採取土石、並經縣
    （市）主管機關依同法第14條規定審核認無違反相關規定者
    ，報經本部審核後即可核發土石採取許可證。故『土石採取
    法』並無規定核發土石採取許可證前，申請土石採取許可者
    應完成用地變更編訂之規定。倘旨揭申請案之用地需辦理變
    更編訂，則可於土石採取許可證上批註，土石採取人應於申
    報開工前完成用地變更編訂，並於取得土石採取場登記證後
    始可進行土石開採。」，亦可佐證須先取得土石採取許可後
    ，再為用地變更編定。
  (3)原告欲申請系爭土地使用分區變更為礦業用地，須先取得國
    有財產局核發之「同意規劃申請土石採取證明書」，再擬具
    土石採取計畫書，向被告申辦「土石採取許可證」，再據以
    向國有財產局申請「國有非公用土地土石採取使用同意書」
    及辦理相關手續後，然後向被告申辦土地使用分區及使用地
    變更，報請內政部核備後，實施管制。
８、依管制規則第6條第3項附表六林業用地（八）採取土石之附
    帶條件為事業計畫使用面積不得超過2公頃，惟原告申請土
    石採取區之系爭土地，係依法編定為山坡地保育區林業用地
    ，面積達16.284公頃，已非管制規則第6條第3項附表六林業
    用地附帶條件。又依管制規則第52之1條規定，申請人擬具
    之興辦事業計畫土地位屬山坡地範圍內者，其面積不得少於
    10公頃。原告申請之系爭土地屬林業用地，面積已逾2公頃
    以上，不合管制規則第6條規定容許使用，惟擬具之興辦事
    業計畫，依管制規則第52之1條規定，其面積不得少於10公
    頃，故被告依管制規則第6條規定，以94年6月9日府工水字
    第0940056094號函駁回原告申請興辦事業計畫（土石採取）
    ，即屬違誤。
９、原告俟系爭土地申請之興辦事業計畫（土石採取計畫）取得
    經濟部審核核發同意許可函，再由被告核發興辦事業計畫許
    可函，其後由原告持該函向被告申請並報區域計畫擬定機關
    許可後辦理使用分區及用地變更：
  (1)依管制規則第52條之1規定，申請擬具之興辦事業計畫（土
    石採取計畫）土地位屬山坡地範圍內者，其面積不得少於10
    公頃，原告依此規定提出申請，依法並無不合。另管制規則
    第6條係規定土地依原編定及使用類別使用之容許項目，惟
    本案規模已達管制規則第11條第1項第7款規定，依法應變更
    為特定專用區礦業用地，被告依管制規則第6條以林業用地
    容許採取土石不得超過2公頃之規定，駁回原告所請，實乃
    誤解。
  (2)管制規則第11條第1項第7款規定：「非都市土地申請開發為
    鄉村區、工業區、特定專用區達下列規模者，應辦理土地使
    用分區變更：七、申請開發為其他特定目的事業使用或不可
    歸類為工業區、鄉村區及風景區之土地達2公頃以上者，應
    變更為特定專用區。」系爭土地係山坡地保育區林業用地，
    可以申請開發為土石採取之特定目的使用，但因不可歸類為
    工業區、鄉村區及風景區，且面積亦達2公頃以上，即可變
    更為特定專用區，再參照管制規則第27條第2項規定附表三
    ，特定專用區可以作為礦業用地使用，因此系爭土地使用分
    區得變更為特定專用區礦業用地。故本案若經經濟部審核核
    發同意許可函，原告自當向被告申請並報區域計畫擬定機關
    許可後，辦理使用分區及用地變更。
乙、被告方面：
一、聲明：求為判決駁回原告之訴，訴訟費用由原告負擔。
二、陳述：
１、原告在訴願階段係提起撤銷訴願，惟在本件行政訴訟階段始
　　增加課予義務訴訟之聲明，有侵害被告行政裁量權限之虞，
    亦違反訴願前置主義，被告不予同意。且原告仍須提出水土
    保持及環境影響評估等相關計畫送請被告審核，否則其訴之
    聲明第2項亦無法逕為准許。
２、按「本法所稱主管機關：在中央為經濟部；在直轄市為直轄
　　市政府；在縣（市）為縣（市）政府。」、「直轄市、縣（
　　市）主管機關審核申請土石採取許可案時，應會同水利、漁
　　業、水土保持、交通、環境保護及土地使用管制等機關實地
　　勘查，經依法審核認無違反法令情事者，報經中央主管機關
　　審核後核發土石採取許可證。」土石採取法第2條及第14條
    分別定有明文。是縣（市）政府為土石採取案件之地方主管
    機關，有依相關法令審核土石採取申請案之權責，被告對原
    告申請系爭土地採取土石案，自有審核之裁量權限。
３、原告針對系爭土地申請土石採取，曾於94年11月23日以94晉
    字第1123-1號函補件，檢送修正後土石採取計畫書7份及農
    地變更使用說明書乙份，經被告審核後，以94年12月30日府
    工水字第0940077532號函復原告，略以：「貴公司申請宜蘭
    縣員山鄉○○段粗坑小段474地號等4筆土地採取土石案，因
    係位處山坡地保育區林業用地，本府不予同意土石採取申請
    ，．．」而否准原告所請。
４、有關申請採取土石之審核程序，首先係依土石採取法第10條
    規定審查申請人書件是否齊全，書件齊全後，依同法第13條
    規定審查各項書件之記載是否完備，如有記載不完備者，則
    通知申請人於30日內補正，再依同法第14條實地勘查，依申
    請人所檢附之計畫書，依法審核認定其有無違反主管法令（
    包括水利、漁業、水土保持、交通、環境保護及土地使用管
    制等），審查通過者，發給土石採取許可證。被告於審核本
    案時，得針對原告所申請土石採取之系爭土地之環境特性、
    管理需要及是否有超限利用及影響國土保育等情予以裁量。
    尤其山坡地之開發涉及多數人民之生命、財產權益，行政機
    關對於此等涉及公益之行政處分，准駁之間，更應審慎行使
    裁量權，故被告考量系爭土地位處山坡地保育地林業用地而
    不予同意，洵無違法。
５、原告欲申請土石採取，其程序為原告須先申請系爭土地使用
    分區變更編定為礦業用地，即依土石採取法第10第1項第4款
    前段規定，取得「申請土石採取區域之土地所有人、使用人
    或管理人之同意書或公有土地管理機關准許使用或同意規劃
    之證明文件。」，再擬具土石採取計畫書，向被告申辦「土
    石採取許可證」。另因本申請案面積達16公頃，尚須辦理環
    境影響評估，並提出水土保持計畫，依土石採取法第14條規
    定，經被告依法審查認定無違反法令情事、報經濟部審核後
    ，始由被告核發「土石採取許可證」或「興辦事業籌設許可
    函」，原告取據以向被告所屬地政局辦理分區變更。至管制
    規則第28條第1項第2款規定之興辦事業計畫核准文件，係指
    被告所核發之「土石採取許可證」或「興辦事業籌設許可函
    」。又就原告之申請事項，被告係以其違反「國土復育策略
    方案暨行動計畫」為由否准所請。是即便鈞院撤銷原處分及
    訴願決定，仍應由被告依法審核，而非逕送經濟部審核，故
    原告第2項訴之聲明即屬違誤。
６、行政院經濟建設委員會於94年1月19日報經行政院第2924次
    院會核定通過「國土復育策略方案暨行動計畫」。依該計畫
    第壹、貳大點略稱台灣位處太平洋邊緣的海島，因為地理與
    地質因素，地震及颱風發生頻繁，地質原本脆弱，加上人們
    長期在沿海地區及山區做各類強度不一的開發，國土自然資
    源承受了難以復原的損傷，加重了地震、颱風、洪水、土石
    流的威脅與破壞力，一旦發生災害，生命財產遭受的損失相
    當大，為有效管制山地地區、河川區域、海岸、地層下陷地
    區及離島的開發行為，降低自然災害的發生，減少人民生命
    財產的損失，乃制訂「國土復育策略方案暨行動計畫」。復
    依該計畫第伍大點一之（一）之6及12規定：「低海拔山區
    應以永續發展為原則，中央目的事業主管機關、直轄市、縣
    （市）政府之各項土地使用計畫及容許使用項目應限期檢討
    ，並報中央土地主管機關許可。」、「高海拔山區、中海拔
    山區、低海拔山區及嚴重地層下陷地區之公有土地，不得新
    辦出租或放租。高海拔山區或國土復育促進地區之公有土地
    ，應立即終止租約，收回造林或自然復育。．．」，其主要
    目的即在有效管制降低山地地區之開發，減緩國土環境資源
    之過度利用，保育自然生態以減少洪水、土石流等災害損失
    ，故予以全面管制，並針對各海拔高度作不同之管制強度。
７、原告申請採取土石之系爭土地，乃山坡地保育區林業用地，
    係屬國有土地，該案雖在94年1月19日「國土復育策略方案
    暨行動計畫」核定通過前，已取得公有土地管理機關國有財
    產局出具之「同意規劃申請土石採取證明書」，原告並主張
    本件非新辦出租或放租案件云云。然：
  (1)於94年1月19日「國土復育策略方案暨行動計畫」核定通過
    後，依該計畫第伍大點一之（一）之12規定，在國有土地申
    請採取土石，依「國有非公用土地土石採取案件處理要點」
    係分兩階段處理，第1階段為規劃的同意，任何人只要符合
    規定，即可以向該局申請核發「同意規劃申請土石採取證明
    書」，再向主管機關申請採取土石；第2階段為使用的同意
    ，經主管機關核准採取土石後，再向該局申請核發「國有非
    公用土地土石採取使用同意書」及辦理相關手續後，方可以
    正式開採。
  (2)本件申請案國有財產局雖曾核發原告「同意規劃申請土石採
    取證明書」，但為配合上開行政院政策，是否再進一步核發
    「國有非公用土地土石採取使用同意書」予原告採取土石，
    已不無疑義。矧本案申請採取土石區面積為16.284公頃，以
    如此龐大面積之山坡地保育區林業用地進行開挖採取土石，
    顯屬國土自然資源之過度開發利用，對地方環境之衝擊甚鉅
    ，被告既為土石採取申請案之權責機關，基於國土保育及維
    護自然資源免遭破壞，以保障居民生命財產遠離災害之威脅
    ，維護公眾利益，依「國土復育策略方案暨行動計畫」第伍
    大點一之（一）之6規定，在被告尚未就所轄高、中、低海
    拔山坡地之各項土地使用計畫及容許使用項目完成全面性檢
    討前，不予同意原告於山坡地保育區林業用地申請土石採取
    之處分，洵屬合法。
８、按行政法學上之信賴保護原則之要件有三，即信賴基礎、信
    賴表現、信賴值得保護。原告稱被告否准其所請，違反信賴
    保護原則云云。惟被告並無表示國家意思於外之「法的外觀
    」存在，即被告對土石採取仍有裁量權，非有一經申請即應
    核准之信賴基礎。且原告之行為既未因信賴而展現具體之信
    賴行為，包括運用財產及其他處理行為，而產生法律上之變
    動，則無信賴表現可言。況信賴利益倘非大於公益時，其信
    賴仍非受到保護。準此，原告雖於94年1月19日「國土復育
    策略方案暨行動計畫」核定前，已取得國有財產局出具之「
    同意規劃申請土石採取證明」，但被告非必因其取得該證明
    ，即應准許其土石採取，兩者間無必然之因果關係存在，故
    原告之行為實與信賴保護原則無涉。
９、按土石採取法第14條規定，可見被告對土石採取是否准駁，
    應視有無違反法令而定，既稱法令，則不限法律，亦應包含
    行政命令在內。復依行政程序法第159條、第160條第2項及
    第161條規定，上開「國土復育策略方案暨行動計畫」係由
    行政院經濟建設委員會所擬具，經行政院第2924次院會核定
    通過，屬行政程序法第159條第2項第2款規定之行政規則，
    被告於行使裁量權時，自應受其拘束。是被告援引上開計畫
    而駁回原告土石採取之申請，並無違反法律保留原則，訴願
    決定予以維持，亦無違誤。
    理  由
甲、程序方面：
    被告主張原告於訴願階段係提起撤銷訴願，惟於本件行政訴
    訟階段始增加課予義務訴訟之聲明，有違訴願前置主義乙節
    。查原告於95年1月26日經由被告向經濟部提出之訴願書，
    雖明載「訴願請求：原處分撤銷」，惟綜觀其訴願書理由三
    已表明：「．．是本申請案應無違反法令情事，原處分機關
    不應予以駁回處分」等語，堪認原告係因被告對其依法申請
    之土石採取案件予以駁回，認為其權利或法律上利益受違法
    損害而提起訴願，是以原告提起訴願之種類，應為課予義務
    訴願至明。又原告95年8月29日起訴狀，已表明不服被告94
    年12月30日府工水字第0940077532號函所為之處分暨經濟部
    95年6月30日經訴字第09506170940號訴願決定書之訴願駁回
    決定而依法起訴，雖其訴之聲明記載：「原處分及訴願決定
    均撤銷」，惟其起訴狀事實及理由欄第六點已表明「．．故
    請求將原處分及訴願決定予以撤銷，而重新審查原告之申請
    」，亦應認為本件原告提起之訴訟種類為課予義務訴訟，故
    原告於本院96年2月27日準備程序期日當庭轉換訴之聲明為
    ：「一、訴願決定及原處分均撤銷。二、判命被告作成准許
    原告於宜蘭縣員山鄉○○段粗坑小段第474、475、476、477
    號土地採取土石之處分。三、訴訟費用由被告負擔。」嗣於
    96年3月20日具狀，並於本院96年4月10日、96年5月8日準備
    程序期日及96年6月7日言詞辯論期日，修正訴之聲明為「一
    、訴願決定及原處分均撤銷。二、被告應將原告申請之土石
    採取許可案件報請經濟部審核。三、訴訟費用由被告負擔。
    」，本院認為與原告所提起之課予義務訴願及課予義務訴訟
    種類均相符合，核無被告所指違反訴願前置主義之情事，且
    無礙被告之攻擊防禦，本院認為適當，合先敘明。
乙、實體方面：
一、按土石採取法第2條、第3條第1項前段、第9條、第10條第1
    項、第13條、第14條分別規定：「本法所稱主管機關：在中
    央為經濟部；在直轄市為直轄市政府；在縣（市）為縣（市
    ）政府。」、「採取土石，應依本法取得土石採取許可。」
    、「申請之土石採取區土地為公有者，土地管理機關得出租
    或同意使用，並收取租金或使用費。前項租金或使用費，除
    海堤區域以外之海域採取土石免計收外，依該管理機關規定
    辦理。」、「申請土石採取許可者，應檢具下列書件，向直
    轄市、縣（市）主管機關為之；書件不齊全者，應不受理：
    一、申請書及申請區域圖。二、規費繳納收據。三、土石採
    取計畫書圖。四、申請土石採取區域之土地所有人、使用人
    或管理人之同意書或公有土地管理機關准許使用或同意規劃
    之證明文件。其申請採取海域土石者，免附。五、經主管機
    關指定之其他有關文件。」、「直轄市、縣（市）主管機關
    對於土石採取許可之申請，應就其提出之各項書件、圖說審
    查，如記載不完備者，應附理由通知申請人限期於30日內補
    正；屆期不補正或補正不完全者，駁回其申請。」、「直轄
    市、縣（市）主管機關審核申請土石採取許可案時，應會同
    水利、漁業、水土保持、交通、環境保護及土地使用管制等
    機關實地勘查，經依法審核認無違反主管法令情事者，報經
    中央主管機關審核後核發土石採取許可證。」次按，區域計
    畫法第4條第1項、第15條第1項分別規定：「區域計畫之主
    管機關︰中央為內政部；直轄市為直轄市政府；縣（市）為
    縣（市）政府。」、「區域計畫公告實施後，不屬第11條之
    非都市土地，應由有關直轄市或縣（市）政府，按照非都市
    土地分區使用計畫，製定非都市土地使用分區圖，並編定各
    種使用地，報經上級主管機關核備後，實施管制。變更之程
    序亦同。其管制規則，由中央主管機關定之。」又按，非都
    市土地使用管制規則第1條、第6條第1項前段、第3項、第11
    條、第27條、第28條第1項第2款、第52條之1第1款分別規定
    ：「本規則依區域計畫法第15條第1項規定訂定之。」、「
    非都市土地經劃定使用分區並編定使用地類別，應依其容許
    使用項目及許可使用細目使用。」、「各種使用地容許使用
    項目、許可使用細目及其附帶條件如附表一。」、「非都市
    土地申請開發為鄉村區、工業區、特定專用區達下列規模者
    ，應辦理土地使用分區變更：．．七、申請開發為其他特定
    目的事業使用或不可歸類為工業區、鄉村區及風景區之土地
    達2公頃以上者，應變更為特定專用區。前項辦理土地使用
    分區變更案件，申請開發涉及其他法令規定開發所需最小規
    模者，並應符合各該法令之規定。」、「土地使用分區內各
    種使用地，除依第3章規定辦理使用分區及使用地變更者外
    ，應在原使用分區範圍內申請變更編定。前項使用分區內各
    種使用地之變更編定原則，除本規則另有規定外，應依使用
    分區內各種使用地變更編定原則表如附表三辦理。非都市土
    地變更編定執行要點，由內政部定之。」、「申請使用地變
    更編定，應檢附下列文件，向土地所在地直轄市或縣（市）
    政府申請核准，並依規定繳納規費：．．二、興辦事業計畫
    核准文件。．．」、「申請人擬具之興辦事業計畫土地位屬
    山坡地範圍內者，其面積不得少於10公頃，但有下列情形之
    一者，不在此限：一、依第6條規定容許使用者。．．」。
二、本件原告前於94年5月5日檢送土石採取申請書、土石採取計
    畫書及水土保持計畫書等相關文件，向被告申請於宜蘭縣員
    山鄉○○段粗坑小段第474、475、476、477號山坡地保育區
    林業用地即系爭土地上採取土石，經被告審查，以本案申請
    採取土石區面積16.284公頃，不符合管制規則第6條第3項附
    表一林業用地事業計畫使用面積不得超過2公頃及土石採取
    法第14條違反主管法令情事之規定，以94年6月9日府工水字
    第0940056094號函駁回其申請。嗣原告以94年6月20日晉城
    字第0940000620號函向被告提出申復（被告收文日期為94年
    6月22日），主張：「．．二、查管制規則第52條之1規定，
    申請擬具之興辦事業計畫（土石採取計畫）土地位屬山坡地
    範圍內者，其面積不得少於10公頃，依法並無不合。三、另
    查管制規則第6條係規定土地依原編定及使用類別使用之容
    許項目，本案規模已達第11條第1項第7款之規定，依法應變
    更為特定專用區礦業用地。貴府依第6條林業用地容許採取
    土石不得超過2公頃之規定退回本案，實乃誤解。四、本案
    若經貴府許可土石採取，本公司自當依規定辦理使用分區及
    使用地類別變更。」等語，請被告依法受理審查。被告遂於
    94年8月11日至現場會勘，作成會勘結論（五、綜合意見）
    ：「本案請依行政院經濟建設委員會於94年1月19日通過國
    土復育策略方案暨行動計畫第12條，高海拔山區、中海拔山
    區、低海拔山區、海岸地區及嚴重下陷地區之公有土地，不
    得新辦出租或放租，由主辦業務單位（工務局水利課）函文
    財政部國有財產局予以釐清。」嗣國有財產局以94年10月5
    日台財產局管字第0940027807號書函復以：「．．二、本案
    474、475、476、477地號土地，前經本局台灣北區辦事處宜
    蘭分處分別於93年11月、93年4月、93年8月間核發『國有非
    公用土地同意規劃申請土石採取證明書』予晉城公司在案，
    期限至94年11月、95年4月、95年8月止。是該4筆國有土地
    並無新辦出租或放租情形．．」。被告乃以94年10月27日府
    工水字第0940127848號函，請原告就所提書件、圖說予以補
    正，並擬具「農地變更使用說明書」等送被告辦理。原告於
    94年11月23日以94晉字第1123-1號函送修正後之土石採取計
    畫書及農地變更使用說明書，經被告以系爭94年12月30日府
    工水字第0940077532號函復原告，略以系爭土地因係位處山
    坡地保育區林業用地，不予同意土石採取申請。原告不服，
    提起訴願，遭決定駁回，遂向本院提起行政訴訟之事實，為
    兩造所不爭執，並有原告94年5月5日土石採取申請書、被告
    94年6月9日府工水字第0940056094號函、原告94年6月20日
    晉城字第0940000620號函、94年8月11日現勘紀錄、國有財
    產局94年10月5日台財產局管字第0940027807號書函、被告
    94年10月27日府工水字第0940127848號函、原告94年11月23
    日94晉字第1123-1號函及所送修正後之土石採取計畫書及農
    地變更使用說明書、系爭被告94年12月30日府工水字第0940
    077532號函之處分、經濟部95年6月30日經訴字第095061709
    40號訴願決定書及起訴狀等在卷可稽，堪信為實。
三、按管制規則第6條第3項附表一「各種使用地容許使用項目及
    許可使用細目表」關於「林業用地」使用地類別之「採取土
    石」容許使用項目之「土石採取」使用細目，需經目的事業
    主管機關、使用地主管機關及有關機關許可使用之附帶條件
    為「事業計畫使用面積不得超過2公頃」，至「礦業用地」
    使用地類別之「採取土石」容許使用項目之「土石採取」使
    用細目，需經目的事業主管機關、使用地主管機關及有關機
    關許可使用，則無附帶條件。次按管制規則第11條規定：「
    非都市土地申請開發為鄉村區、工業區、特定專用區達下列
    規模者，應辦理土地使用分區變更：．．七、申請開發為其
    他特定目的事業使用或不可歸類為工業區、鄉村區及風景區
    之土地達2公頃以上者，應變更為特定專用區。前項辦理土
    地使用分區變更案件，申請開發涉及其他法令規定開發所需
    最小規模者，並應符合各該法令之規定。」查系爭土地位處
    山坡地保育區林業用地，得申請開發為土石採取之特定目的
    使用，但因不可歸類為工業區、鄉村區及風景區，且面積亦
    達2公頃以上，得變更為特定專用區，依管制規則第27條第2
    項附表三，特定專用區可以作為礦業用地使用，因此，系爭
    土地使用分區及使用地類別變更，得依有關程序申請變更為
    特定專用區「礦業用地」，此時即不受「林業用地」事業計
    畫使用面積不得超過2公頃之限制。而申請使用地變更編定
    ，依管制管制規則第28條第1項第2款及第52條之1第1款規定
    ，應檢附「興辦事業計畫核准文件」向土地所在地直轄市或
    縣（市）政府申請核准，且擬具之興辦事業計畫土地位屬山
    坡地範圍內者，其面積不得少於10公頃；所稱「興辦事業計
    畫核准文件」於本件即指「土石採取計畫經主管機關核准之
    文件」（見本院卷第131-132頁證人丙○○之證詞）；而依
    「一般土石採取申請案審核作業流程圖（變更編定辦理方式
    ）」（見本院卷第119頁、第136頁）及經濟部93年7月16日
    經礦字第09300569500號函（見本院卷第137頁）釋示意旨，
    欲向直轄市、縣（市）政府申請使用地變更編定者，應先由
    直轄市、縣（市）政府彙整各單位意見並審核，於取得經濟
    部審核核發同意許可函，及直轄市、縣（市）政府核發興辦
    事業計畫許可函後，再向直轄市、縣（市）政府申請使用地
    變更編定；故原告擬變更系爭土地使用分區及使用地類別為
    「礦業用地」之前，應先取得主管機關土石採取之許可。
四、查系爭被告94年12月30日府工水字第0940077532號函之處分
    略載：「貴公司申請宜蘭縣員山鄉○○段粗坑小段474地號
    等4筆土地採取土石案，因係位處山坡地保育區林業用地，
    本府不予同意土石採取申請，．．說明：一、復貴公司94年
    6月20日晉城字第0940000620號函暨94年11月23日晉字第112
    3-1號函．．」等語，然查，原告94年6月20日晉城字第0940
    000620號函已表明「．．二、查管制規則第52條之1規定，
    申請擬具之興辦事業計畫（土石採取計畫）土地位屬山坡地
    範圍內者，其面積不得少於10公頃，依法並無不合。三、另
    查管制規則第6條係規定土地依原編定及使用類別使用之容
    許項目，本案規模已達第11條第1項第7款之規定，依法應變
    更為特定專用區礦業用地。貴府依第6條林業用地容許採取
    土石不得超過2公頃之規定退回本案，實乃誤解。四、本案
    若經貴府許可土石採取，本公司自當依規定辦理使用分區及
    使用地類別變更。」等語，請被告依法受理審查，則原告之
    本意，係打算變更系爭土地使用分區及使用地類別為「礦業
    用地」而向被告申請土石採取之許可，被告卻仍以系爭土地
    「位處山坡地保育區林業用地」為由，否准原告所請，認事
    自屬可議，訴願決定未就原處分前開認事之違法予以糾正，
    容有違誤。而本件縱依被告於訴願階段時說明，系爭土地因
    位於山坡地（低海拔山區），依「國土復育策略方案暨行動
    計畫」第12點，為避免國土自然生態資源遭到破壞，因此不
    同意本案申請山坡地陸上土石採取等語；惟國有財產局宜蘭
    分處出席經濟部訴願審議委員會會議時表示：「於國有土地
    申請採取土石，依『國有非公用土地土石採取案件處理要點
    』係分兩階段處理，第1階段為規劃的同意，任何人只要符
    合規定，就可以向本局申請核發『國有非公用土地同意規劃
    申請土石採取證明書』，再向主管機關申請採取土石，第2
    階段為使用的同意，經主管機關核准採取土石後，再向本局
    申請核發『國有非公用土地土石採取使用同意書』後，才可
    以正式開採；又國有財產局為配合行政院之政策，對於94年
    1月19日『國土復育策略方案暨行動計畫』核定通過前已取
    得同意規劃或使用者，將繼續處理到結案時為止，在94年1
    月19日以後申請者，則不再受理」等語，且國有財產局前於
    94年10月5日以台財產局管字第0940027807號書函復以：「
    ．．二、本案474、475、476、477地號土地，前經本局台灣
    北區辦事處宜蘭分處分別於93年11月、93年4月、93年8月間
    核發『國有非公用土地同意規劃申請土石採取證明書』予晉
    城公司在案，期限至94年11月、95年4月、95年8月止。是該
    4筆國有土地並無新辦出租或放租情形．．」等語，又中央
    主管機關經濟部（礦務局）土石採取組科長，即證人丙○○
    於本院審理時證述：「經建會草擬之國土復育條例草案，雖
    經行政院院會通過，惟目前還在立法院審議中，後來經建會
    才訂定國土復育策略方案暨行動計畫，作為約束行政機關審
    核相關案件之行政規則，依據該國土復育方案暨行動計畫，
    行政機關在94年1 月19日以後就已不再核發土石採取法第10
    條第1 項第4 款之『同意規劃之證明文件』（即國有財產局
    核發之『國有非公用土地同意規劃申請土石採取證明書』）
    ，至於在94年1 月18日前已取得者上開同意規劃之證明文件
    者，則不受影響，若已取得之同意規劃證明文件所載期限屆
    至者，如無不可歸責於申請人之事由，亦得同意展延至處理
    完畢為止。」等語；則被告及經濟部未就上開於原告有利之
    情形，一律注意，仍以系爭土地違反「國土復育策略方案暨
    行動計畫」第伍大點一之（一）之12「不得新辦出租或放租
    」之規定為由，否准原告所請，核亦與行政程序法第9 條注
    意當事人有利及不利原則有違。況「國土復育策略方案暨行
    動計畫」第伍大點一之（一）之6 係規定：「低海拔山區應
    以永續發展為原則，中央目的事業主管機關、直轄市、縣（
    市）政府之各項土地使用計畫及容許使用項目應限期檢討，
    並報中央土地主管機關許可」，本件被告於本院96年4 月10
    日審理時表示，被告尚未辦理低海拔山區之各項土地使用計
    畫及容許使用項目之限期檢討（本院卷第97 頁 ），則本件
    得否於被告辦理低海拔山區之各項土地使用計畫及容許使用
    項目之限期檢討之前，即率認對國土環境資源及自然生態之
    保育已造成重大影響而否准原告土石採取之申請，亦非無疑
    。綜上事由，本件原告訴請撤銷訴願決定及原處分，為有理
    由，應予准許。再按，行政法院對於人民依第5 條規定請求
    應為行政處分或應為特定內容之行政處分之訴訟，原告之訴
    雖有理由，惟案件事證尚未臻明確，應判命行政機關遵照其
    判決之法律見解對於原告作決定，行政訴訟法第200 條第4
    款定有明文。查本件被告於收受原告94年6 月20 日 晉城字
    第0940000620號申復函後，曾於94年8 月11日至現場會勘，
    嗣以94年10月27日府工水字第0940127848號函請原告就所提
    書件、圖說予以補正，並擬具「農地變更使用說明書」等送
    被告辦理，而原告於94年11月23日以94晉字第1123 -1 號函
    送修正後之土石採取計畫書及農地變更使用說明書後，被告
    並未進行實質審查（見被告於96年4 月10日及96年6 月7 日
    本院審理時之陳述，本院卷第95頁、第162 頁筆錄所載），
    則原告是否已依被告94年10月27日府工水字第0940127848
    號函之意旨補正相關書件、圖說？有待被告進行審查，若原
    告已補正，則本件申請土石採取許可案，亦尚待被告依土石
    採取法第14條規定，會同水利、漁業、水土保持、交通、環
    境保護及土地使用管制等機關實地勘查後依法完成實質審核
    ，經認無違反主管法令情事者，始報經中央主管機關審核後
    核發土石採取許可證，是本件事證尚未臻明確，原告所提起
    之課予義務訴訟，尚未達全部有理由之程度，爰依上開規定
    ，判命被告就原告土石採取申請案，應遵照本判決之法律見
    解另為適法之處分，其餘部分，不應准許，應予駁回。
五、兩造其餘攻擊防禦方法均與本件判決結果不生影響，故不逐
    一論述，併此敘明。
據上論結，本件原告之訴為一部有理由，一部無理由，爰依行政
訴訟法第200條第4款、第104條，民事訴訟法第79條，判決如主
文。
中    華    民    國    96   年     6    月    21     日
                        第三庭審判長法  官  姜素娥
                                    法  官  楊莉莉
                                    法  官  曹瑞卿
上為正本係照原本作成。
如不服本判決，應於送達後20日內，向本院提出上訴狀並表明上
訴理由，如於本判決宣示後送達前提起上訴者，應於判決送達後
20日內補提上訴理由書（須按他造人數附繕本）。
中    華    民    國    96   年     6    月    21     日
            　　　　　　　 　　 　  書記官  方偉皓
